【裁判字號】    97,簡上,284
【裁判日期】    970527
【裁判案由】    妨害自由
【裁判全文】
臺灣高雄地方法院刑事判決             97年度簡上字第284號
上  訴  人
即  被  告  甲○○
上  訴  人
即  被  告  丁○○
                    0樓
上列上訴人因妨害自由案件，不服本院簡易法庭96 年度簡字第
5490號中華民國97年1 月31日第一審判決（聲請簡易判決處刑書
：臺灣高雄地方法院檢察署96年度偵字第16909 號），提起上訴
，本院管轄第二審之合議庭認不得以簡易判決處刑，改依通常程
序自為第一審之審判，判決如下：
    主  文
原判決撤銷。
甲○○、丁○○均無罪。
    理  由
一、聲請簡易判決處刑意旨略以：被告甲○○與告訴人丙○○前
    有債務糾紛，於民國 (下同)96 年6 月6 日19時20分許，甲○○駕駛車牌號碼ZM-1706 號自小客車，行經高雄市左營區
    ○○○路與重信路口，發現丙○○所駕駛，並搭載其母張葉
    之車牌號碼ZT-7606 號自小客車停放路邊，遂聯繫被告丁○○，由丁○○駕駛車牌號碼3086-NY 號自小客車，尾隨丙○○所駕駛之上開自小客車。甲○○及丁○○遂共同基於妨害
    自由之犯意，在高雄市○○區○○路與華夏路口，由丁○○
    駕駛車輛在前、甲○○駕駛車輛在後截堵丙○○所駕駛之車
    輛，迫使丙○○停車後，丁○○先下車開啟丙○○所駕駛車
    輛之車門並一手壓制丙○○之肩膀、一手壓住方向盤，後由
    甲○○趨前要求丙○○下車，再由甲○○以開啟丙○○所駕
    駛之自小客車車門並將丙○○壓制在駕駛座之非法方法，剝
    奪丙○○之行動自由。嗣經丙○○報警，為警到場處理，始
    知上情。因認被告甲○○、丁○○2 人共同涉刑法第302 條
    妨害自由罪嫌等語。
二、按犯罪事實應依證據認定之，無證據不得認定犯罪事實；又
    不能證明被告犯罪者，應諭知無罪之判決，刑事訴訟法第15
    4 條第2 項、第301 條第1 項分別定有明文。又按告訴人之
    告訴，係以使被告受刑事訴追為目的，是其陳述是否與事實
    相符，仍應調查其他證據以資審認（最高法院52年台上字第
    1300號判例意旨參照）。而事實之認定，應憑證據，如未能
    發現相當證據，或證據不足以證明，自不能以推測或擬制之
    方法，以為裁判基礎，最高法院40年台上字第86號判例意旨
    足資參照。又依刑事訴訟法第161 條第1 項之規定：檢察官
    就被告犯罪事實，應負舉證責任，並指出證明之方法。因此
    ，檢察官對於起訴之犯罪事實，應負提出證據及說服之實質
    舉證責任。倘其所提出之證據，不足為被告有罪之積極證明
    ，或其指出證明之方法，無從說服法院以形成被告有罪之心
    證，基於無罪推定之原則，自應為被告無罪判決之諭知，亦
    有最高法院92年台上字第128 號判例要旨足參。所謂認定犯
    罪事實之證據，係指足以認定被告確有犯罪行為之積極證據
    而言，如未發現相當證據，或證據不足以證明，自不能以推
    測或擬制之方法，以為裁判基礎。且刑事訴訟上證明之資料
    ，無論其為直接證據或間接證據，均須達於通常一般人均不
    致於有所懷疑，而得確信其為真實之程度，始得據為有罪之
    認定，若其關於被告是否犯罪之證明未能達此程度，而有合
    理性懷疑之存在，致使無從形成有罪之確信，根據「罪證有
    疑，利於被告」之證據法則，即不得遽為不利被告之認定，
    此觀諸最高法院76年台上字第4986號判例意旨亦甚明顯。
三、本件公訴人認被告即上訴人 (下稱被告)甲 ○○、丁○○2
    人共同涉刑法第302 條妨害自由犯行，無非係以：證人即告
    訴人丙○○、乙○○ (告訴人之母)、 林高生、柯展旭、黃
    榮源、蕭振平 (以上4 人為到場處理之員警)於 偵查中之證
    述，及高雄市政府警察局左營分局受理各類案件紀錄表1 紙
    、現場照片2 紙為憑。訊據被告甲○○、丁○○固均坦承有
    於96年6 月6 日19時20 分 許，在高雄市○○區○○路與華
    夏路與丙○○見面，並與丙○○商談債務清償事宜之事實不
    諱，惟堅決否認有何妨害自由犯行，被告甲○○辯稱：因丙○○積欠伊約200 萬元，伊在路上無意中看到丙○○的車，
    便尾隨在後，但並未攔截丙○○的車，丙○○是因為車子輪
    胎破了才停車的。伊打開車門是要跟丙○○談話，沒有拉丙○○，是蹲在車旁跟丙○○說話，沒有壓制丙○○的肩膀，
    如果伊限制丙○○的自由，丙○○根本不可能打電話等語。
    被告丁○○辯稱：甲○○打電話給伊說遇到債務人，要伊過
    去了解一下，伊並沒有攔丙○○的車。伊過去之後看到甲○○蹲在車門口與丙○○說話，伊車子停在丙○○的車子右前
    方之後，就走過去聽他們說話，丙○○叫甲○○走開，說再
    不走要報警，甲○○就叫她報警，後來警察過來。伊並沒有
    一手壓住丙○○的肩膀，一手控制她的方向盤，限制她的行
    動自由等。
四、經查：
(一)證人即到場處理之警員柯展旭於檢察官96年7 月13日偵查中
    證稱：「女子 (指丙○○)的 車右前輪車胎有爆胎，但是原
    因不清楚。」乙語 (見偵查卷第44頁)， 核與證人即另一位
    到現場處理之警員蕭振平於本院97年5 月13日審理時之證述
    情節相符，且告訴人丙○○於本院同日審理時亦不否認其車
    輛爆胎之事實 (均見本院當日審判筆錄)， 足見告訴人丙○○所駕駛之ZM-1706 號自小客車，於前揭時、地停車時，其
    車輛之右前車輪確已爆胎，合先敘明。
(二)證人蕭振平於本院審理時證稱：「 (問：被告他們總共開幾
    台車？)兩部，一人開一部。」、「 (問：他們車子停放位
    置情形？)我 們看到情形就是女孩子中間，他們一前一後。
    」、「 (問：被告開的車與女生開的車距離？)不 遠，前面
    車子與中間女生的車子差不多5 公尺，後面那部與女生的車
    也差不多5 、6 公尺，中間都沒有障礙物。」、「 (問：女
    生那部車沒有被夾住，要離開可以隨時離開？)是 。」、「
     ( 問 ：當時被告他們的車是垂直還是平行？)靠 路邊成一
    直線，就一般正常停車方式。」等語，並當場繪製車輛停車
    位置圖1 份供參 (見本院當日審判筆錄)。 而證人即另一位
    到場處理之警員黃榮源於同日審理時亦證稱當天是蕭振平先
    到場，本院審酌證人蕭振平係執法人員，其與被告2 人間並
    無親舊關係，亦無仇怨，其並無故意迴護或誣陷被告2 人之
    必要，是其證詞自堪採信。則衡諸常情，苟被告2 人係以駕
    車前後包夾之方式，迫使告訴人不得不停車，理應將自己所
    駕駛之車輛逼近告訴人之車輛，並以某種角度停放以阻止告
    訴人隨時駕車離去，惟被告2 人並未如此為之，僅以正常停
    車方式靠近告訴人所駕駛之車輛，與告訴人丙○○所駕駛之
    車輛靠路邊成一直線方式停車，並且告訴人仍得隨時駕車離
    開，是被告2 人是否有以駕駛車輛在前後包夾之方式，截堵
    丙○○所駕駛之車輛，迫使丙○○停車，實堪存疑。本院復
    審酌告訴人當時所駕之車輛右前車輪確已爆胎之情節，認本
    件無法排除告訴人於前揭時、地，確因車輪爆胎而將其車輛
    停在路邊之可能性。至於，證人黃榮源雖於本院同日審理時
    證稱：「被害人車子是靠的比較路邊，她車子前面還有車子
    ，被告兩部車子是併排，被害人車子沒有辦法開出來。」等
    語，並當場繪製車輛停車位置圖1 份供參 (見本院當日審判
    筆錄)， 惟證人黃榮源自承其在證人蕭振平之後到達現場，
    業如前述，是其上開證述之內容既與證人蕭振平之證述相佐
    ，自應以最先到達現場者即證人蕭振平之證述情節，較屬可
    採。再者，證人蕭振平雖於本院同日審理時證稱告訴人在現
    場有告知警方說輪胎是被他們戳破的，但渠等並沒有親眼看
    到被告2 人戳破告訴人所駕駛車輛之輪胎等語 (見本院當日
    審判筆錄)。 本院審酌告訴人於警詢、偵查中亦從未指陳被
    告2 人戳破其車輛輪胎之事實 (見警詢、偵訊筆錄)， 且警
    方在案發現場並未扣得戳破告訴人車輛輪胎之相關證物，此
    有搜索扣押筆錄2 份在卷可稽，是依卷存之證據亦難認被告
    2 人確有將告訴人所駕駛之車輛輪胎戳破，以防止告訴人自
    由駕車離去，附此敘明。
(三)證人即告訴人丙○○於警詢、偵查及本院審理中雖一再證述
    「被告丁○○、甲○○2 人分別以左手按住車輛之方向盤，
    右手按住駕駛座之座椅」等語 (見警詢、偵訊及本院審理筆
    錄)， 核與證人即丙○○之母乙○○於偵查中之證述情節大
    致相符 (見偵查卷第13頁)， 惟上開情節縱係屬實，然證人
    丙○○於本院97年5 月13日審理時證稱：「丁○○開我的車
    門，叫我跟他講清楚我欠甲○○的錢，叫我跟甲○○講清楚
    ，我跟他說那是我跟他的事，跟你無關，你不要這樣，不然
    我要報警，丁○○就走開。」、「 (丁○○開我車門時)他
    左手按住方向盤，右手按我座椅，我叫他不要這樣，他就走
    開，換甲○○過來。」、「那天丁○○去打開我的車門，之
    後我說要告他妨害自由，他就關上我的車門。」等語 (見當
    日審判筆錄)。 則被告丁○○既於告訴人向其表示債務關係
    與伊無關，要告伊妨害自由之時，被告丁○○旋即關上告訴
    人之車門，客觀上被告丁○○並無限制告訴人之行動自由，
    灼然可見。再者，證人蕭振平於本院97年5 月13日審理時證
    稱：「 (96年6 月6 日)我 們到達時，就看到他們三個人在
    車門那邊，當事人三個有在爭執，在女生駕駛座車門那邊爭
    執，女生也有下車。我們到現場時，就看到他們三個人在女
    生駕駛座車門那邊。當時沒有打架，有大小聲。」、「我到
    場時，起初我們也不瞭解，後來才知道是金錢糾紛，被告說
    女孩子有向他借錢，他要找她，所以在那個地點發生爭執。
    」等語；另證人黃榮源於本院同日審理時亦證述：「 (96年
    6 月6 日)被 害人車子停在路邊，前後面有兩台車子，他們
    在路邊有點爭吵，他們爭吵地點在路邊，他們就在車子附近
    而已。」、「他們在路邊爭吵時，是有點糾紛，被告是說很
    不容易找到被害人，所以在路上碰到時，一路跟被害人到事
    發位置。」等語 (均見本院當日審判筆錄)。 足見警方到達
    現場時，告訴人已下車在路旁與被告甲○○、丁○○協商 (
    或爭吵)債務 清償事宜。此外，告訴人自承本案係伊在車內
    報警處理，此為被告2 人所不爭，亦有高雄市政府警察局左
    營分局受理各類案件紀錄表1 紙在卷可參。則苟被告甲○○
    、丁○○2 人確有妨害告訴人行動自由之犯意，衡以當時告
    訴人單獨一人駕車搭載其母乙○○，被告2 人當可輕易限制
    告訴人之行動自由，告訴人何以能順利報警？且於警方尚未
    到達現場處理時，自己下車與被告2 人協商 (或爭吵)債 務
    清償事宜？況告訴人既自認其遭被告2 人限制行動自由，何
    以留在原地與被告2 人爭吵而未自行離去現場？另被告2 人
    若有妨害告訴人行動自由之犯意，何以渠2 人竟待在原地等
    待警方到達現場處理？
(四)綜合上述，本院審酌告訴人所駕駛車輛之右前輪於事發當時
    確已爆胎，無法正常駕車行駛，然本件並無積極之證據足認
    被告2 人有以駕駛車輛在前後包夾之方式，截堵丙○○所駕
    駛之車輛，迫使丙○○停車之行為。而告訴人確實與被告甲○○存有債務關係，其於警方尚未到達現場處理時，自己下
    車與被告2 人協商 (或爭吵)債 務清償事宜等情，認被告2
    人縱於告訴人停車之後，分別以左手按住車輛之方向盤，右
    手按住駕駛座之座椅，其目的僅係要求告訴人下車說明如何
    清償債務之相關事宜，渠2 人主觀上並無妨害告訴人行動自
    由之犯意，客觀上並無剝奪告訴人之行動自由可言。是以，
    被告2 人所辯渠並沒有一手壓住丙○○的肩膀，一手控制她
    的方向盤等情，縱不足採信，惟渠等所辯並無妨害告訴人之
    行動自由等情，應堪採信。
五、綜上，公訴人提出之上開證據，均不足以使本院形成被告2
    人涉有妨害自由犯行之有罪確信。此外，公訴人亦未提出其
    他證據證明被告有上開妨害自由之犯行，依上說明，既不能
    證明被告犯罪，揆諸前開法條之規定，依法自應為被告2 人
    無罪之諭知。原審未察遽予論罪科刑，容有未洽，被告2 人
    上訴意旨認其並無妨害自由之犯行，據以指摘原判決不當，
    為有理由，應由本院撤銷原判決，並改諭知無罪判決。
六、末按，檢察官聲請以簡易判決處刑之案件，經法院認為有第
    451 條之1 第4 項但書之情形者，應適用通常訴訟程序審判
    之，刑事訴訟法第452 條定有明文；且對於簡易判決之上訴
    ，準用刑事訴訟法第3 編第1 章及第2 章之規定，管轄第二
    審之地方法院合議庭受理簡易判決上訴案件，應依通常程序
    審理。其認案件有刑事訴訟法第452 條之情形者，應撤銷原
    判決，逕依通常程序為第一審判決，法院辦理刑事訴訟簡易
    程序案件應行注意事項第14項亦規定詳盡。本件經本院審理
    後，認被告2 人應為無罪之諭知，已如前述，而有刑事訴訟
    法第451 條之1 第4 項但書第3 款之情形，故依前揭規定，
    應由本院合議庭逕依通常程序審理後，自為第一審判決，檢
    察官或被告如不服本判決，仍得於法定上訴期間內，向管轄
    之第二審法院提起上訴，附此敘明。
據上論斷，應依刑事訴訟法第452 條、第369 條第1 項前段、第
364 條、第301 條第1 項，判決如主文。
本案經檢察官戊○○到庭執行職務。
中    華    民    國    97    年    5     月    27    日
                  刑事第九庭  審判長法  官  張世賢
                                    法  官  黃紀錄
                                    法  官  陳建和
以上正本證明與原本無異。
如不服本判決應於收受本判決後10日內向本院提出上訴書狀，並
應敘述具體理由，如未敘述上訴理由者，應於上訴期間屆滿後20
日內補提理由書狀於本院（均須按他造當事人之人數附繕本）「
切勿逕送上級法院」。
中    華    民    國    97    年    5     月    27    日
                                    書記官  林姵妤


司法院資訊處製作；財團法人民間司法改革基金會備份。
